臺灣桃園地方法院刑事判決　　　　　　　　　　　　　九十二年度訴字第九二六號
　　公　訴　人　臺灣桃園地方法院檢察署檢察官
　　被　　　告　甲○○
　　指定辯護人　本院公設辯護人　丙○○
　　被　　　告　乙○○
　　選任辯護人　宋嘉明律師
右列被告等因貪污案件，經檢察官提起公訴（九十二年度偵字第五六四二號及第八二
二七號），本院判決如左：
    主  文
甲○○共同連續依據法令從事公務之人員，利用職務上之機會，詐取財物，處有期徒
刑貳年，褫奪公權伍年。緩刑伍年。偽造之「神木山莊」及「鍾志勇」印章各壹枚、
如附表一至四所示之偽造署名及印文共參拾參枚，均沒收。
乙○○共同連續依據法令從事公務之人員，利用職務上之機會，詐取財物，處有期徒
刑壹年陸月，褫奪公權參年。緩刑伍年。偽造之「神木山莊」及「鍾志勇」印章各壹
枚、如附表二至四所示之偽造署名及印文共貳拾伍枚，均沒收。
    事  實
一、甲○○原係桃園縣政府勞工組織課課員，負責：(一)桃園縣龜山、蘆竹、大溪、大
    園產業工會籌組暨會務輔導；(二)除桃園市以外職業工會籌組暨會務輔導、勞工教
    育經費核撥；(三)總工會會務輔導及工會會務、勞工教育評鑑等業務。為依據法令
    從事公務之人員；乙○○係桃園縣汽車保養人員職業工會、幼兒托育職業工會及
    機車美容職業工會之秘書。
二、於民國九十年間，甲○○因家庭經濟陷入困境，竟意圖為自己不法之所有、偽造
    文書及利用職務上之機會之概括犯意，佯稱辦理桃園縣各工會評鑑需要，向不知
    情之「桃園縣紙類加工職業工會」會計王桂香，取得「桃園縣紙類加工職業工會
    」常務理事李建易、王桂香、會員李侑頻等印鑑章戳並盜用之，遂偽以「桃園縣
    紙類加工職業工會」於九十年四月八日，假「中國勞工安全衛生管理學會」桃園
    辦事處辦理九十年度第一梯次勞工教育名義，偽造教育經費決算表、講師「中國
    勞工安全衛生管理學會」李國懋、「桃園縣總工會」張如虹、「品味海鮮店負責
    人」蔡進財等交通補助費領據、誤餐費收據、文具紙張書籍等購買憑據，李建易
    、王桂香、李侑頻等工作人員之津貼領取清冊、場租及一百二十位學員出席簽到
    簿等支出憑據，又為符合「桃園縣政府推行勞工教育實施要點」檢附成果照片之
    規定，乃聯絡其職務上具會務輔導權責轄下之「桃園縣總工會」組訓組組長張如
    虹（另經臺灣桃園地方法院檢察署檢察官為不起訴處分），張如虹基於幫助甲○
    ○之犯意，同赴「中國勞工安全衛生管理學會」桃園辦事處虛偽拍攝不實授課照
    片，張如虹並收受甲○○給予之新台幣（下同）一千元報酬；甲○○再由服務桃
    園郵局不知情之配偶宋建生提供蓋有宋建生經手章戳之郵資購買證明單，以作為
    寄發會員勞工教育通知之憑據。甲○○乃將前開偽造之不實資料，於九十年四月
    間，偽以「桃園縣紙類加工職業工會」名義函報桃園縣政府勞工局，甲○○明知
    該申請檢附之資料，係其偽造用以向桃園縣政府詐取財物，竟違背法令予以登載
    於公務員職務上所製作之簽呈並送分層審核核定，使桃園縣政府陷於錯誤，而於
    同年五月八日獲准補助，核撥八萬三千一百元補助款，足以生損害於桃園縣政府
    對於勞工教育補助活動費審查之正確性及「桃園縣紙類加工職業工會」、李建易
    、王桂香、李侑頻、李國懋、張如虹、蔡進財等人。嗣該筆補助款寄發予桃園縣
    紙類加工職業工會後，甲○○再以電話聯絡王桂香，表示該筆勞工教育補助款寄
    發錯誤，要求王桂香先行存入桃園縣紙類加工職業工會中壢郵局帳戶。同年五月
    二十三日甲○○再向王桂香取得工會印鑑章，持向中壢郵局第00000000
    號帳號提領所詐得之現金八萬三千一百元花用。
三、甲○○承續上開概括之犯意，另得知「桃園縣汽車保養人員職業工會」、「桃園
    縣幼兒托育職業工會」及「桃園縣機車美容洗車職業工會」之秘書乙○○，於八
    十九年間成立右開職業工會時花費不貲，乃與乙○○共同基於意圖為自己不法之
    所有、偽造文書及利用職務上之機會之概括犯意聯絡，先後於九十年五月、六月
    及九月間，指示乙○○分別以乙○○擔任祕書之右開三職業工會，偽以辦理勞工
    訓練為由，向桃園縣政府申請補助款，甲○○再利用職務上主管審核各工會辦理
    勞工教育補助之機會予以審核。乙○○遂依指示分別偽以：(一)「桃園縣汽車保養
    人員職業工會」於九十年五月十二、十三日，假桃園縣復興鄉「神木山莊」；(二)
    「桃園縣機車美容洗車職業工會」於九十年六月三十日，假桃園縣復興鄉「達觀
    山莊」；(三)「桃園縣幼兒托育職業工會」於九十年九月二十三、二十四日，假桃
    園縣復興鄉「神木山莊」辦理九十年度第一梯次勞工教育為幌，連續偽造教育經
    費決算表、勞工教育講師張如虹、柏長青、曾雲源等之交通補助費領據、誤餐費
    收據、文具紙張書籍等購買憑據，及於九十年五月間，委由桃園縣桃園市某處刻
    印店之老闆偽刻「神木山莊」及山莊負責人「鍾志勇」（該山莊負責人真名為鍾
    自勇）印章各一枚，偽造「神木山莊」及負責人「鍾志勇」開據場租收據及學員
    出席簽到簿等不實支出憑據，及偽造「桃園縣汽車保養人員職業工會」之黃永昌
    、薛玉惠、張淑華；「桃園縣機車美容洗車職業工會」張淑華、陸美華；「桃園
    縣幼兒托育職業工會」之張淑華、孫靜璇等工作人員津貼領取清冊。再由甲○○
    向不知情之配偶宋建生取得蓋有宋建生經手章戳之桃園郵局郵資購買證明單，以
    作為寄發會員勞工教育通知之憑據；同時甲○○再多次聯絡張如虹前往桃園縣桃
    園市○○路昱帝嶺餐廳、桃園市○○路聚福樓餐廳、及中壢市松鶴會館虛偽拍攝
    不實授課照片，並每次交付一千元之報酬予具幫助犯意之張如虹。嗣乙○○遂將
    前開偽造之不實資料，分別製作「桃園縣汽車保養人員職業工會」、「桃園縣機
    車美容洗車職業工會」、「桃園縣幼兒托育職業工會」辦理九十年度第一梯次勞
    工教育之成果報告表、經費決算表，並於前開各文件盜蓋不知情之「桃園縣汽車
    保養人員職業工會」常務理事黃永昌、「桃園縣機車美容洗車職業工會」常務理
    事曾雲源、經手人張淑華、「桃園縣幼兒托育職業工會」常務理事薛玉惠等印鑑
    章，持交甲○○，甲○○明知該申請檢附之資料，係渠等二人偽造用以向桃園縣
    政府詐取財物，竟仍違背法令予以登載於公務員職務上所製作之簽呈並送分層審
    核核定，使桃園縣政府陷於錯誤，而分別核撥給付「桃園縣汽車保養人員職業工
    會」九萬三千六百元、「桃園縣機車美容洗車職業工會」八萬七千二百元、「桃
    園縣幼兒托育職業工會」九萬三千元之補助，足以生損害於桃園縣政府對於勞工
    教育補助活動費審查之正確性及「桃園縣汽車保養人員職業工會」、「桃園縣機
    車洗車美容職業工會」、「桃園縣幼兒托育職業工會」、張如虹、柏長青、曾雲
    源、「神木山莊」、鍾志勇、薛玉惠、黃永昌、張淑華、孫靜璇、陸美華等人。
    待各補助款項兌入各工會帳戶後，乙○○即支領上開所詐得之款項與甲○○朋分
    花用。
四、案經法務部調查局桃園縣調查站移送臺灣桃園地方法院檢察署檢察官偵查起訴。
    理  由
一、右揭被告甲○○偽造「桃園縣紙類加工職業工會」辦理勞工教育之相關文書及共
    同與被告乙○○偽以「桃園縣汽車保養人員職業工會」、「桃園縣幼兒托育職業
    工會」及「桃園縣機車美容洗車職業工會」名義及偽刻「神木山莊」及「鍾志勇
    」印章各一枚用以偽造辦理勞工教育訓練計畫相關文書，被告二人均明知該等申
    請資料為不實，竟仍由被告甲○○登載於職務上所掌之簽呈等公文書，而連續向
    桃園縣政府詐取補助款項財物之事實，業據被告甲○○、乙○○迭於法務部調查
    局桃園縣調查站及偵審中自白不諱，核與證人王桂香、張淑華、孫靜璇、鍾志勇
    、潘連增、黃國近、黃永昌、曾雲源、柏長青、李國懋等人於法務部調查局桃園
    縣調查站所分別證述之情節均大致相符。此外，復有偽造之「桃園縣紙類加工職
    業工會」辦理九十年度第一梯次勞工教育補助申請、核銷所偽造之卷冊資料影本
    二十六紙、「桃園縣汽車保養人員職業工會」辦理九十年度第一梯次勞工教育補
    助申請、核銷所偽造之卷冊資料影本二十五紙、「桃園縣機車美容洗車職業工會
    」辦理九十年度第一梯次勞工教育補助申請、核銷所偽造之卷冊資料影本二十四
    紙、「桃園縣幼兒托育職業工會」辦理九十年度第一梯次勞工教育補助申請、核
    銷所偽造之卷冊資料影本二十六紙、郵政劃撥儲金帳戶收支詳情單影本三紙附卷
    可稽。綜上所述，足見被告二人之自白核與事實相符，應可採為論罪科刑之依據
    。從而，本件事證已臻明確，被告二人之犯行均洵堪認定，應予依法論科。
二、按被告二人行為後，貪污治罪條例雖分別於九十年十一月七日、九十二年二月六
    日經總統修正公布，惟因上開二次修正，其中九十年該次修正，係針對該條例第
    六條、九十二年該次修正，則係針對該條例第十一條，第十二條之一，因均與被
    告二人所涉犯之貪污治罪條例第五條第一項第二款無關，是自無新舊法比較適用
    之問題，合先敘明。查被告甲○○於行為時係桃園縣政府勞工組織課課員，負責
    ：(一)桃園縣龜山、蘆竹、大溪、大園產業工會籌組暨會務輔導；(二)除桃園市以外
    職業工會籌組暨會務輔導、勞工教育經費核撥；(三)總工會會務輔導及工會會務、
    勞工教育評鑑等業務，為依據法令從事公務之人員。又被告甲○○偽造「桃園縣
    紙類加工職業工會」辦理勞工教育之相關文書及共同與被告乙○○偽以「桃園縣
    汽車保養人員職業工會」、「桃園縣幼兒托育職業工會」及「桃園縣機車美容洗
    車職業工會」名義及偽刻「神木山莊」及「鍾志勇」印章各一枚用以偽造辦理勞
    工教育訓練計畫相關文書，且均明知該等申請資料為不實，竟仍由被告甲○○登
    載於職務上所掌之簽呈等公文書，而連續向桃園縣政府詐取補助款項財物，均足
    以生損害於桃園縣政府對於勞工教育補助活動費審查之正確性及「桃園縣紙類加
    工職業工會」、「桃園縣汽車保養人員職業工會」、「桃園縣機車美容洗車職業
    工會」、「桃園縣幼兒托育職業工會」、李建易、王桂香、李侑頻、李國懋、張
    如虹、蔡進財、柏長青、曾雲源、「神木山莊」、鍾志勇、薛玉惠、黃永昌、張
    淑華、孫靜璇、陸美華等人。核被告甲○○就犯罪事實欄二、三所為，均係犯貪
    污治罪條例第五條第一項第二款之利用職務上之機會詐取財物罪、刑法第二百十
    六條、第二百十條之行使偽造私文書罪、刑法第二百十六條、第二百十三條之行
    使公務員登載不實之公文書罪；被告乙○○就犯罪事實欄三所為，係犯貪污治罪
    條例第五條第一項第二款之利用職務上之機會詐取財物罪、刑法第二百十六條、
    第二百十條之行使偽造私文書罪、刑法第二百十六條、第二百十三條之行使公務
    員登載不實之公文書罪。公訴意旨雖漏未引用行使公務員登載不實之公文書之條
    文，惟於起訴事實欄已載明該等行使公務員登載不實之公文書之事實，該部分業
    經起訴，本院自應予以審理，附予敘明。另被告甲○○就犯罪事實欄二及被告二
    人就犯罪事實欄三中，盜蓋印章、偽造如附表所示之署押及偽造「神木山莊」、
    「鍾志勇」印章蓋印均屬於偽造私文書之階段行為、及公務員登載不實之公文書
    後，復持以行使，該等偽造之低度行為為行使之高度行為所吸收，均不另論罪。
    又被告二人就犯罪事實欄三部分之犯行間，具有犯意之聯絡及行為之分擔，均為
    共同正犯；至被告乙○○於實施前開犯罪事實欄三有關貪污及公務員登載不實公
    文書之犯行時，雖非依據法令從事公務之人員，惟其與具有公務員身分之被告甲
    ○○，即共同有詐取桃園縣政府補助款之不法利益之同一目標存在，則依貪污治
    罪條例第三條及刑法第三十一條第一項之規定，該部分自仍應以共犯論。被告甲
    ○○就犯罪事實欄二及被告二人就犯罪事實欄三中之行使偽造私文書、行使公務
    員登載不實之公文書及利用職務上之機會詐取財物之犯行，時間緊接，方法相同
    ，各觸犯構成要件相同之罪，顯係基於概括犯意反覆為之，為連續犯，均依刑法
    第五十六條之規定，各論以一罪，並均加重其刑。被告甲○○就犯罪事實欄二及
    被告二人就犯罪事實欄三中之行使偽造私文書、行使公務員登載不實之公文書及
    利用職務上之機會詐取財物之罪間，具有方法目的、原因結果之牽連關係，均依
    刑法第五十五條後段之規定，應從較重之貪污治罪條例第五條第一項第二款之利
    用職務上之機會詐取財物罪處斷。又按犯貪污治罪條例第四條至第六條之罪，在
    偵查中自白，如有所得並自動繳交全部所得財物者，減輕其刑；因而查獲其他共
    犯者，減輕或免除其刑，貪污治罪條例第八條第二項定有明文。經查，被告乙○
    ○於九十二年二月二十日下午一時四十分許，在法務部調查局桃園縣調查站初次
    接受調查中即已自白全部犯行，並供出被告甲○○參與本案之犯罪事實及相關證
    據，有法務部調查局桃園縣調查站九十二年二月二十日調查筆錄及自白書各一份
    在卷可參（參見九十二年度偵字第五六四二號偵卷第八—二十頁正面、反面），
    因而查獲共犯甲○○；另被告甲○○嗣於同日檢察官偵查中亦坦認全部犯行，有
    臺灣桃園地方法院檢察署檢察官九十二年二月二十日訊問筆錄一份在卷可憑（參
    見九十二年度偵字第五六四二號偵卷第一五五頁反面至第一五七頁反面），嗣後
    被告二人復將上開詐得款項共計三十五萬六千九百元繳還桃園縣政府等情，亦有
    桃園縣政府收入繳款書影本四紙在卷可查（參見九十二年度偵字第五六四二號偵
    卷第一六六—一六七頁正面），揆諸首開說明，被告甲○○應依貪污治罪條例第
    八條第二項及刑法第六十六條前段規定，減輕其刑；被告乙○○應依貪污治罪條
    例第八條第二項及刑法第六十六條但書規定，減輕其刑。本院考量被告二人因一
    時貪慾致罹刑章，且渠等所詐得財物非鉅，於案發後又已將詐得款項全數繳還桃
    園縣政府，情輕法重，堪予憫恕，雖宣告法定最低本刑，猶嫌過重，爰均依刑法
    第五十九條之規定，減輕其刑。被告二人有二以上刑之加重及減輕事由，爰依刑
    法第七十條及第七十一條第一項之規定，先加後減之。爰審酌被告甲○○身為公
    務人員，竟不潔身自愛，詐取不法利益，嚴重影響公務人員形象，惡性非輕，被
    告乙○○亦為貪圖小利，與之同流合污，惟念渠等二人犯後尚能坦認犯行，態度
    尚稱良好，詐得不法利益共僅三十五萬六千九百元，且已全數繳還桃園縣政府等
    一切情狀，分別量處如主文所示之刑，並依貪污治罪條例第十七條之規定，分別
    為如主文所示褫奪公權之宣告。另按貪污治罪條例第十條所定應予追繳沒收或發
    還被害人之財物，以實施犯罪行為者自己或其共犯所得者為限，其無所得或以發
    還者，自無從再為追繳或發還之諭知（最高法院六十九年台上字第八二號判例
    及九十一年度台上字第二二三六號判決意旨可資參照）。查本件被告二人共犯上
    開貪污犯行所詐取共三十五萬六千九百元不法利益，既經被告二人繳還予桃園縣
    政府，則有關被告二人犯罪所得之財物，本院自無再為追繳或發還予被害人之諭
    知，併予敘明。末查，被告二人前未曾受有期徒刑以上刑之宣告，此有臺灣高等
    法院被告全國前案紀錄表及臺灣桃園地方法院檢察署刑案資料查註紀錄表各一份
    附卷可參，經此次科刑教訓後，應知警惕而無再犯之虞，本院認為前開對被告二
    人宣告之刑，以暫不執行為適當，均併予宣告緩刑五年，以啟自新。至被告甲○
    ○所偽造之教育經費決算表、講師「中國勞工安全衛生管理學會」李國懋、「桃
    園縣總工會」張如虹、「品味海鮮店負責人」蔡進財等交通補助費領據、誤餐費
    收據、文具紙張書籍等購買憑據，工作人員津貼領取清冊、場租及學員出席簽到
    簿等支出憑據；被告二人所偽造之教育經費決算表、勞工教育講師張如虹、柏長
    青、曾雲源等之交通補助費領據、誤餐費收據、文具紙張書籍等購買憑據，偽造
    「神木山莊」及負責人「鍾志勇」開據場租收據及學員出席簽到簿等不實支出憑
    據，及偽造「桃園縣汽車保養人員職業工會」、「桃園縣機車美容洗車職業工會
    」、「桃園縣幼兒托育職業工會」等工作人員津貼領取清冊、「桃園縣汽車保養
    人員職業工會」、「桃園縣機車美容洗車職業工會」、「桃園縣幼兒托育職業工
    會」辦理九十年度第一梯次勞工教育之成果報告表、經費決算表等私文書，因均
    係被告二人交付予桃園縣政府供查核之文件，業據被告二人供承在卷可按，已非
    屬被告二人所有，爰不另為沒收之諭知；「桃園縣紙類加工職業工會」常務理事
    李建易、王桂香、會員李侑頻等人印鑑章、「桃園縣汽車保養人員職業工會」之
    黃永昌、薛玉惠、張淑華等人印鑑章、「桃園縣機車美容洗車職業工會」之張淑
    華、陸美華等人印鑑章、「桃園縣幼兒托育職業工會」之張淑華、孫靜璇等人印
    鑑章、「桃園縣汽車保養人員職業工會」常務理事黃永昌、「機車美容洗車職業
    工會」常務理事曾雲源、經手人張淑華等人印鑑章、「桃園縣幼兒托育職業工會
    」常務理事薛玉惠等人印鑑章，均分別係被告二人盜用真正之印章而蓋用，屬真
    正之印文；又「桃園縣紙類加工職業工會」九十年度勞工教育研習班簽到簿、「
    桃園縣汽車保養人員職業工會」九十年度勞工教育簽到簿、「桃園縣機車美容洗
    車職業工會」九十年度勞工教育出席人員簽到簿、「桃園縣幼兒托育職業工會」
    九十年度勞工教育研習班簽到簿其上各一百二十人會員之簽名，均係被告甲○○
    交由不知情之安全衛生管理協會會員等人所簽一情，已據被告甲○○於本院審理
    中供承在卷，亦屬真正之署名，均不為沒收之諭知，併予敘明。另被告二人所偽
    造之「神木山莊」及「鍾志勇」印章各一枚，雖未扣案，但亦無證據證明業已滅
    失，及如附表一至四所示之偽造署名及印文共三十三枚，係被告甲○○偽造供犯
    本件犯罪事實欄二及三所用之物，如附表二至四所示之偽造署名及印文共二十五
    枚，係被告二人偽造供犯本件犯罪事實欄三所用之物，不問屬於犯人與否，應依
    刑法第二百十九條規定，均應予以宣告沒收。
據上論斷，應依刑事訴訟法第二百九十九條第一項前段，貪污治罪條例第二條前段、
第三條、第五條第一項第二款、第八條第二項、第十七條，刑法第十一條前段、第三
十一條第一項、第二十八條、第五十六條、第二百十六條、第二百十條、第二百十三
條、第五十五條、第五十九條、第三十七條第二項、第七十四條第一款、第二百十九
條，判決如主文。
本案經檢察官簡志祥到庭執行職務
中      華      民      國    九十三    年      二      月      六      日
                                  臺灣桃園地方法院刑事第十二庭
                                      審判長法  官    游  紅  桃
                                            法  官    黃  永  定
                                            法  官    林  家  賢
右正本證明與原本無異。
如不服本判決，應於判決送達後十日內向本院提出上訴狀( 應附繕本 )，上訴於
臺灣高等法院。
                                            書記官    戴  育  萍
中      華        民        國    九十三    年    二    月     十     日
附表：
一、「桃園縣紙類加工職業工會」：
(一)領據—「張如虹」、「李國懋」、「蔡進財」署名各一枚，共三枚。
(二)九十年度勞工教育研習班簽到簿—「李建易」、「王桂香」各一枚，共二枚。
(三)桃園縣政府扣繳稅款明細表—「張如虹」、「李國懋」、「蔡進財」署名各一枚，
                             共三枚。
二、「桃園縣汽車保養人員職業工會」：
(一)領據—「張如虹」、「張如虹」、「柏長青」、「曾雲源」署名各一枚，共四枚。
(二)九十年度勞工教育工作人員津貼領取清冊—「黃永昌」、「薛玉惠」、「張淑華」
                                        署名各一枚，共三枚。
(三)收據—「鍾志勇」、「神木山莊」印文各一枚，共二枚。
(四)桃園縣政府扣繳稅款明細表—「張如虹」、「柏長青」、「曾雲源」署名各一枚，
                            共三枚。
三、「桃園縣機車洗車美容職業工會」：
(一)領據—「張如虹」署名一枚，共一枚。
(二)工作人員津貼明細表—「張淑華」、「陸美華」署名各一枚，共二枚。
(三)九十年度勞工教育出席人員簽到簿—「曾雲源」、「張淑華」署名各一枚，共二枚
                                   。
(四) 桃園縣政府扣繳稅款明細表—「張如虹」、「曾雲源」署名一枚，共二枚。
四、「桃園縣幼兒托育職業工會」：
(一)領據—「張如虹」、「柏長青」署名各一枚，共二枚。
(二)工作人員津貼明細表—「張淑華」、「孫靜璇」署名各一枚，共二枚。
(三)桃園縣政府扣繳稅款明細表—「張如虹」、「柏長青」署名一枚，共二枚，
附錄本判決論罪科刑法條：
貪污治罪條例第五條：
有下列行為之一者，處七年以上有期徒刑，得併科新台幣六千萬元以下罰金：
一  意圖得利，擅提或截留公款或違背法令收募稅捐或公債者。
二  利用職務上之機會，詐取財物者。
三  對於職務上之行為，要求、期約或收受賄賂或其他不正利益者。
前項第一款及第二款之未遂犯罰之。
刑法第二百十條：
偽造、變造私文書，足以生損害於公眾或他人者，處五年以下有期徒刑。
刑法第二百十三條：
公務員明知為不實之事項，而登載於職務上所掌之公文書，足以生損害於公眾或他人
者，處一年以上七年以下有期徒刑。
刑法第二百十六條：
行使第二百十條至第二百十五條之文書者，依偽造、變造文書或登載不實事項或使登
載不實事項之規定處斷。
